【裁判字號】    97,上訴,60
【裁判日期】    970409
【裁判案由】    公共危險
【裁判全文】
臺灣高等法院臺中分院刑事判決          97年度上訴字第60號
上  訴  人
即  被  告  甲○○
指定辯護人  本院公設辯護人  丙○○
上列上訴人因公共危險案件，不服臺灣彰化地方法院96年度訴字
第864號，中華民國96年11月13日第一審判決（起訴案號：臺灣
彰化地方法院檢察署96年度偵字第3722號），提起上訴，本院判
決如下：
    主  文
原判決關於公共危險暨定應執行刑部分均撤銷。
甲○○放火燒燬現未有人所在之他人所有建築物，未遂，處有期
徒刑年，減為有期徒刑壹年陸月，扣案之鉗子壹支、打火機壹
個均沒收。
其他上訴駁回。
撤銷改判部分與上訴駁回部分，主刑部分應執行有期徒刑壹年柒
月。
    事  實
一、緣甲○○自民國（下同）3月初即受僱於僱主乙○○，因故
    於96年4月15日遭乙○○解雇，復誤認乙○○尚未給付薪資
    而心有不滿，乃於96年4月15日晚上10時15分許，駕駛其所
    有車牌號碼OM－7051號自用小客車，攜帶其所有之鉗子一支
    及打火機一個，至乙○○所有位於彰化縣芬園鄉○○村縣○
    路440巷6號供作鐵工廠之建築物內，基於放火燒燬現未有人
    所在之建築物之犯意，以該鉗子撬開工廠烤漆板後（毀損部
    分未據告訴），再以其所有之打火機點燃廠外之廢報紙，著
    手放火燒燬該建築物上揭烤漆板後方之木板裝潢，並將前開
    鉗子放回其車內，之後，自其撬開之烤漆板處，進入工廠內
    （所涉無故侵入建築物罪嫌部分未據起訴，且業經撤回告訴
    ），以前揭打火機接續點燃乙○○所有停放於工廠內之車牌
    號碼642－HQ號曳引兼吊車之副駕駛座座椅，此際，因見乙
    ○○所有之水平尺一支置於座椅下方，即另行基於意圖為自
    己不法所有之竊盜犯意，徒手竊取上開水平尺一支，得手後
    據為己有，復以乙○○所有放置在工廠內之乙炔切斷器一個
    ，接續點燃前開曳引兼吊車之駕駛座及右前車頭處，火勢乃
    自該車延燒，致上方採光罩受火流燒熔，幸經乙○○及時發
    現並報案，經消防人員到場搶救後，火勢始遭撲滅，未達於
    建築物燒燬之程度而未遂。嗣於翌日凌晨1時20分許，為警
    循線前往甲○○位於彰化縣芬園鄉○○街164號住處查獲，
    並起獲甲○○所有之上揭鉗子一支、打火機一個扣案。
二、案經乙○○訴由彰化縣警察局彰化分局報請臺灣彰化地方法
    院檢察署檢察官偵查起訴。
    理  由
一、按被告以外之人於審判外之言詞或書面陳述，除法律有規定
    者外，不得作為證據，刑事訴訟法第159條第1項固定有明文
    。惟被告以外之人於審判外之陳述，雖不符第159條之1至第
    159條之4之規定，而經當事人於審判程序同意作為證據，法
    院審酌該言詞陳述或書面陳述作成時之情況，認為適當者，
    亦得為證據；當事人、代理人或辯護人於法院調查證據時，
    知有第159條第1項不得為證據之情形，而未於言詞辯論終結
    前聲明異議者，視為有前項之同意，同法第159條之5定有明
    文。查本案於本院準備程序時，被告甲○○就本院下列所引
    被告以外之人於審判外之言詞或書面陳述陳述均同意作為證
    據，且迄至本院審理調查證據時亦未爭執上開證據之證據能
    力，本院審酌該等言詞陳述或書面陳述作成時之情況，並無
    非法取得等不適當之情形，且經本院於審判期日依法進行證
    據之調查、辯論，被告於訴訟上之程序權，已受保障，依刑
    事訴訟法第159條之5之規定，自有證據能力。
二、上揭事實，業據被告甲○○於警詢、偵查、原審及本院審理
    中坦承不諱（見警卷第3、4頁，偵卷第8、9頁，原審卷第18
    、19、61至64頁，本院卷第32頁），惟辯稱：伊要放火之目
    標是乙○○之工廠，隔壁棉被工廠僅供倉庫用，並沒有住人
    云云。經查：
  (一)被告放火燒燬工廠之事實，除據證人即告訴人乙○○於警詢
    、偵查中指述外，並與證人張志宗於原審審理時證述之內容
    相符（見警卷第5至8頁，偵卷第18、19頁，原審卷第59至61
    頁），並有贓物認領保管單、照片三十六幀、現場圖一紙、
    彰化縣消防局火災原因調查報告書摘要一份、火災現場勘查
    人員簽到表、火災現場勘查紀錄及原因判斷、彰化縣消防局
    芬園分隊火災出勤觀察紀錄、內政部消防署火災證物鑑定報
    告、現場關係位置、配置圖在卷可稽（見警卷第9、20至26
    頁，偵卷第20、28至64頁），及被告所有之鉗子一支、打火
    機一個扣案可佐（見偵卷第24頁），是被告自白，堪認與事
    實相符。
  (二)本件火災現場位於彰化縣芬園鄉○○村縣○路440巷6號，現
    場建築物結構為鋼構加鐵皮造一樓式之建築，該址為關係人
    從事鐵皮屋搭建鋼樑加工之場所，廠內堆放鋼材與停放462
    －HQ號吊卡車。現場北面臨空地，東、西面臨連棟式鐵皮建
    築，南面臨出入道路。現場經勘查僅462－HQ號吊卡車燒毀
    外，另工廠東南面牆面亦有火流燃燒痕跡，但現場無人員傷
    亡等情，有彰化縣消防局火災原因調查報告書所附火災現場
    勘查紀錄及原因判斷在卷為憑（見偵卷第34頁），參以證人
    乙○○於偵查中證稱：隔壁是棉被工廠，那個工人有時會住
    在那邊，工人怕東西被偷走，就會不定時住在那裡等語（見
    偵卷第19頁），證人即承租隔壁棉被工廠之張志宗於原審審
    理時證稱：案發當晚伊回到烏日戶籍地住處，不在棉被倉庫
    ，伊為看顧棉被，晚上會先回烏日之戶籍地，晚一點再返回
    棉被工廠睡覺；該鐵皮屋是乙○○所有，隔間成三部分，一
    部份係伊向乙○○承租之棉被工廠，另一部份是他人向乙○
    ○承租作為油封工廠，中間部分則是供乙○○本身作鐵工之
    工廠等語（見原審卷第59至60頁），堪認該鐵皮建築係供作
    工廠、倉庫使用之建築物，而非供作住居用之住宅，雖證人
    張志宗有住宿於內之事實，然其僅係為看顧棉被而住宿於內
    ，不具以該處為日常起居中心之意思，故案發之鐵皮工廠，
    係屬建築物而非住宅。
  (三)被告於偵查中陳稱：「（工廠旁邊是何物？）是別家的工廠
    ，都沒有住人... 」等語（見偵卷第8頁），於原審準備程
    序時陳稱：「... 我確定隔壁的棉被工廠確實都沒有人居住
    ，因為我們有時候偶爾加班到晚上八點，都沒有發現有人居
    住，且沒有看過隔壁有在曬衣服，而且我們與棉被工廠公用
    的廁所內，也不曾看過有牙刷等盥洗用具」、於原審審理時
    陳稱：「... 我在上班期間有聽到隔壁棉被工廠有機器運作
    的聲音，我當時不知道隔壁棉被工廠晚上有人居住... 我之
    前都沒有見過證人（張志宗）」等語（見原審卷第40、61頁
    ）；證人乙○○於警詢證稱：「我經營之鐵工廠是工作場所
    ，白天有人工作，晚上沒人居住... 」等語（見警卷第6頁
    ），於偵查中證稱：「（隔壁是何工廠？）是棉被倉庫，那
    個工人有時會住在那邊，有時會回他家住，他怕東西被偷走
    ，就會不定時住在那邊。另一邊是做油封的工廠，只有日時
    有工人，晚上沒有住人」等語（見偵卷第19頁），於原審審
    理時證稱：「... 我不知道被告是否知道證人有居住在隔壁
    的棉被工廠裡面這件事情... 在被告放火之前，我沒有印象
    有告訴被告隔壁棉被工廠有人居住... 」等語（見原審卷第
    61頁反面），證人張志宗於原審審理時證稱：「（你晚上會
    睡在棉被工廠倉庫？）會的。（是每天睡在那裡嗎？）從我
    承租以後就住在那邊，約是在95年4、5月間開始住在那邊，
    住到今年7月，之後就搬走了。（那邊是否只有你一個人居
    住？）是的。（96年4月15日，乙○○的工廠有起火，當時
    你是否有在棉被廠倉庫？）不在。（為何會不在？）那天我
    回到我烏日戶籍地的住處。（被告去放火當天，他是否知道
    你之前每天都居住在這裡？）我不知道他是否知道，我沒有
    與被告接觸過」等語（見原審卷第59至60頁），綜上所陳，
    本件告訴人乙○○所有被燒燬供作鐵工工廠及出租供作油封
    工廠之鐵皮建築物，白天均係供作工廠使用，晚上則無人居
    住，至隔壁供作棉被工廠、倉庫之建築物，雖夜間有人住宿
    於內，惟觀以被告與證人張志宗未曾謀面，證人乙○○不能
    確定是否曾向被告告以隔壁有住人，被告在與棉被工廠共用
    之廁所亦未曾見有盥洗用具，則被告主觀上能否知悉棉被工
    廠夜間有人居住，已有可疑。又被告於警詢陳稱其係自96年
    3月初起在乙○○處工作，此並據證人乙○○於警詢為相同
    之證述（見警卷第3頁反面、第7頁），則被告在該處工作已
    有月餘，被告卻未曾與每日均居住於該處之證人張志宗見面
    、接觸，亦難認被告能推知棉被工廠有人居住之事實。復觀
    諸本院依被告聲請前往現場勘驗後所攝照片，由編號(二)(四)(六)
    (七)可知，證人張志宗住宿處尚屬寬敞，將該房門打開後，如
    未確實進入該房間，難以窺知房間深處另置有床組，參以被
    告與證人張志宗未曾接觸，自難遽認被告確實知悉有人住居
    於內。參以證人張志宗於案發當日確未在棉被工廠內，足認
    本件被告放火所燒燬之鐵皮工廠，係屬現未有人所在之他人
    所有建築物。被告以打火機接續點燃工廠烤漆板後方木板裝
    潢、曳引兼吊車副駕駛座座椅、駕駛座及右前車頭，致上開
    車輛上方之採光罩受火流燒熔，有彰化縣消防局火災原因調
    查報告書一份附卷足憑（見偵卷第28至64頁），堪認該火勢
    不小，足以燒燬該建築物，則被告主觀上具有放火燒燬該現
    未有人所在建築物之犯意，至為灼然。本件事證明確，被告
    犯行堪予認定。
三、按刑法放火罪或失火罪所保障者乃社會法益，其所直接侵害
    之法益，為一般社會之公共安全，雖私人之財產法益亦同時
    受侵害，但既列入公共危險罪章內，自以社會公安之法益為
    重；況放火或失火行為原含有毀損性質，如燒燬現有人所在
    之建築物罪，自係指現有人所在房屋之整體而言，應包括墻
    垣及該住宅內所有設備、傢俱、日常生活上之一切用品。故
    一個放火或失火行為，若同時燒燬建築物及其內所有其他物
    品，無論該其他物品為他人或自己所有，與同時燒燬數犯罪
    客體者之情形不同，均不另成立刑法第175條第1項放火燒燬
    建築物以外他人所有物罪。又放火罪原含有毀損性質在內，
    放火燒燬他人住宅損及牆垣，自無兼論毀損罪之餘地（最高
    法院29年上字第2388號、79年台上字第1471號判例要旨參照
    ）。本件被告放火時，火勢亦延燒造成曳引兼吊車上方採光
    罩受火流燒熔毀損乙節，業如前述，此部分自不另論刑法第
    175條第1項放火燒燬建築物以外他人所有物罪或刑法第354
    條之毀損罪。次按刑法第174條第1項放火燒燬現未有人所在
    之建築物罪，其所謂燒燬，係指火力燃燒，喪失物之效用而
    言，必須其物喪失主要效用，始得謂放火既遂。亦即，放火
    罪既未遂之區別標準，係以目的物獨立燃燒，且足以變更其
    形體致喪失其效能為依據，是放火燒燬現未有人所在建築物
    罪，如僅室內傢俱燒燬，其建築物構成部分及門窗均未喪失
    效用者，應成立刑法第174條第5項、第1項之放火燒燬現未
    有人所在建築物未遂罪。本案火災現場燒燬狀況，僅有被告
    點燃打火機之案發現場內部分財物燒燬，並未損及本案建築
    物構成之重要部分如屋頂、樑柱、牆垣等，尚未達使建築物
    本身喪失效能之程度，是本案應僅成立放火燒燬現未有人所
    在之建築物未遂罪。再按侵入竊盜，必其侵入之初，即基於
    行竊之意思，倘以他故侵入，在侵入之後，始乘機起意竊盜
    者，尚難以侵入竊盜論。竊盜因夜間侵入而加重其刑者，以
    其於侵害財產監督權外，兼妨害家宅之安寧而設，必須於未
    經侵入以前，即有竊盜之意思，從而以侵入為其竊盜手段者
    ，始能成立（最高法院22年上字第1460號、25年上字第6203
    號判例參照）。查被告係將前開用以撬開工廠烤漆板之鉗子
    一支放回車內後，始進入工廠內，於點燃乙○○所有、停放
    於工廠內之曳引兼吊車之副駕駛座座椅後，另行基於意圖為
    自己不法所有之竊盜犯意，徒手竊取上開水平尺一支，得手
    後據為己有，業經被告於原審審理時供述明確（見原審卷第
    61 至63頁），是被告於侵入之初，並無行竊之犯意，且行
    竊之時亦無攜帶兇器，應僅該當於刑法第320條第1項之普通
    竊盜罪，起訴意旨容有誤會，附此敘明。
四、核被告所為，係犯刑法第174條第5項、第1項之放火燒燬現
    未有人所在建築物未遂罪及同法第320條第1項之竊盜罪。公
    訴人認被告係犯刑法第173條第3項、第1項之放火燒燬現有
    人所在建築物未遂罪、同法第321條第1項第3款之攜帶兇器
    竊盜罪，均有未洽（放火部分詳後敘，竊盜部分業詳述如前
    ），惟起訴之基本社會事實同一，本院自應變更起訴法條。
    又被告著手於放火行為之實行而不遂，為未遂犯，依刑法第
    25條第2項規定，得按既遂犯之刑減輕之。被告先後之放火
    行為，時地緊接，罪名相同，數行為於密切接近之時地實施
    ，侵害同一社會法益，各行為之獨立性極為薄弱，依一般社
    會健全觀念，在時間差距上，難以強行分開，在刑法評價上
    ，以視為數個舉動之接續施行，合為包括之一行為予以評價
    ，較為合理，屬接續犯，而亦為包括之一罪(最高法院86年
    台上字第3295號判例參照)。公訴人起訴書雖未敘及被告以
    所有之打火機一個點燃廠外之廢報紙，著手放火燒燬該建築
    物上揭烤漆板後方之木板裝潢之犯行，惟此部分與公訴人起
    訴書所載之被告以前揭打火機一個點燃告訴人乙○○所有停
    放於工廠內之車牌號碼642－HQ號曳引兼吊車之副駕駛座座
    椅，及以告訴人乙○○所有、放置在上開工廠內之乙炔切斷
    器一個，點燃前開曳引兼吊車之駕駛座及右前車頭處，火勢
    自該車延燒，致上方採光罩受火流燒熔之放火燒燬現未有人
    所在之建築物未遂之犯行部分，具有接續犯實質上一罪關係
    ，為起訴效力所及，本院自應併予審理。被告所犯刑法第
    174 條第5項、第1項之放火燒燬現未有人所在建築物未遂罪
    與同法第320條第1項之竊盜罪二罪間，犯意各別、行為互殊
    ，應予分論併罰。另被告雖曾因物質濫用致罹患精神疾病，
    症狀包含幻聽、失眠、憂鬱，但不致影響其日常工作及現實
    判斷，且依其過往病史，及作案費時計畫、準確找到作案對
    象，與其行為當時精神狀況並無幻聽干擾及指使等情，其行
    為時之精神狀況並未達於因精神障礙或其他心智缺陷，致不
    能辨識其行為違法或欠缺依其辨識而行為之能力，或致其辨
    識行為違法或依其辨識而行為之能力顯著降低之情形，有行
    政院衛生署草屯療養院96年9月10日草療精字第6956號函及
    其所附之鑑定報告書各一份附卷可考（見原審卷第44、45
    頁），是被告並無刑法第19條第1項、第2項規定之適用，併
    予敘明。原審雖予被告論科，惟刑法第173條第1項之放火罪
    ，係以放火燒燬之住宅或建築物等現既供人使用或有人所在
    ，依通常情形往往因放火結果遭受意外之危害，為保護公共
    安全起見，特為加重處刑之規定，故該條項所稱之人，當然
    係指放火人犯以外之人而言，如果前項住宅或建築物，即為
    放火人犯自行使用或祇有該犯在內，則其使用或所在之人，
    已明知放火行為並不致遭受何種意外危害，自不能適用該條
    項處斷（最高法院28年上字第3218號判例參照）。本件被告
    放火燒燬建築物時，證人張志宗確不在其所承租之棉被工廠
    內，而被告在告訴人乙○○處受僱時間係自96年3月初至96
    年4月15日案發日止，時有月餘，當確知所任職之工廠夜間
    無人住居，又證人張志宗雖每日均住居在棉被工廠，惟其與
    被告卻均證陳彼此未曾謀面、接觸，且於共同使用之廁所內
    亦未見有盥洗用具，被告自無從推知有人於夜間住居在棉被
    工廠內，均詳述如前，是被告於夜間放火時，主觀上已知其
    放火行為並不致危害他人，揆諸前揭判例意旨，自難論以該
    條之罪，原審繩以刑法第173條第3項、第1項之責，即有未
    洽，被告上訴指摘原判決此部分不當，為有理由，應由本院
    將原判決此部分及所定應執行刑部分均撤銷改判；至竊盜部
    分，被告僅空言不服，為無理由，應予駁回。爰審酌被告之
    素行、僅因不滿遭告訴人乙○○解雇，即恣意放火燒燬告訴
    人所有之建築物，造成被害人財產損失、破壞社會公共安全
    ，幸經及時防止而未釀成重大災禍，復衡以被告業與被害人
    達成和解並賠償其損失，犯後坦承犯行等一切情狀，就公共
    危險罪部分量處如主文第二項所示之刑。本件被告行為後，
    中華民國九十六年罪犯減刑條例業於96年7月16日施行，其
    犯罪時間在96年4月24日以前，所犯無該條例第3條第1項各
    款所定不得減刑情形，合於減刑條件，應依該條例第2條第1
    項第3款、第7條之規定，減被告公共危險罪部分所處有期徒
    刑二分之一為有期徒刑一年六月，並與上訴駁回部分減得之
    有期徒刑一月又十五日，定應執行刑為有期徒刑一年七月。
    扣案之鉗子一支、打火機一個，係被告所有供犯罪所用之物
    ，業經被告於原審審理時陳述在卷（見原審卷第74頁），應
    依刑法第38條第1項第2款之規定，併予宣告沒收。
五、末按刑法第59條規定犯罪情狀可憫恕者，得酌量減輕其刑，
    固為法院依法得自由裁量之事項，然非漫無限制，必須犯罪
    另有特殊之原因與環境，在客觀上足以引起一般同情，認為
    即予宣告法定低度刑期尤嫌過重者，始有其適用。是為此項
    裁量減刑時，必須就被告全部犯罪情狀予以審酌在客觀上是
    否有足以引起社會上一般人之同情，而可憫恕之情形，始稱
    適法（最高法院88年度台上字第6683號判決要旨參照）。本
    案被告僅因不滿告訴人乙○○將其解雇，即恣意縱火燒燬告
    訴人所有之建築物，致告訴人受有損害，衡情並無何等足以
    引起一般同情之客觀情狀而應予以憫恕，無從依刑法第59條
    酌減其刑，附此敘明。
六、據上論斷，應依刑事訴訟法第368條、第369條第1項前段、
    第364條、第299條第1項前段、第300條，刑法第174條第5項
    、第1項、第25條、第51條第5款、第38條第1項第2款，中華
    民國九十六年罪犯減刑條例第2條第1項第3款、第7條，判決
    如主文。
本案經檢察官丁○○到庭執行職務。
中    華    民    國    97    年    4     月    9     日
            刑事第一庭    審判長法  官  陳  紀  綱
                                法  官  姚  勳  昌
                                法  官  張  智  雄
上列正本證明與原本無異。
公共危險罪，得上訴。
竊盜罪，不得上訴。
如不服本判決應於收受送達後十日內，向本院提出上訴書狀，其
未敘述上訴之理由者，並得於提起上訴後十日內向本院補提理由
書(均須按他造當事人之人數附繕本)。
                                書記官  黃  薰  慧
中    華    民    國    97    年    4     月    9     日
附錄：
刑法第174條第1項、第5項
放火燒燬現非供人使用之他人所有住宅或現未有人所在之他人所
有建築物、礦坑、火車、電車或其他供水、陸、空公眾運輸之舟
、車、航空機者，處三年以上十年以下有期徒刑。
第一項之未遂犯罰之。
刑法第320條第1項
意圖為自己或第三人不法之所有，而竊取他人之動產者，為竊盜
罪，處五年以下有期徒刑、拘役或五百元以下罰金。


司法院資訊處製作；財團法人民間司法改革基金會備份。
